【裁判字號】    94,訴,4096
【裁判日期】    950127
【裁判案由】    給付土地使用補償金等
【裁判全文】
臺灣臺北地方法院民事判決              94年度訴字第4096號
原    告  財政部國有財產局台灣北區辦事處
法定代理人  乙○○
訴訟代理人  龔維智律師
被      告  甲○
上列當事人間給付土地使用補償金等事件，本院於民國95年1 月
2日 辯論終結，判決如左：
    主  文
被告應給付原告新台幣玖拾壹萬貳仟貳佰參拾貳元，及自民國九
十四年七月十二日起至清償日止，按年息百分之五計算之利息；
並應自九十四年三月一日起至返還坐落台北市○○區○○段二小
段第31、38地號之土地如附圖所示Ｂ、Ｃ部分之日止，按月給付
原告新臺幣壹萬零伍佰伍拾肆元；及自九十四年七月一日起至返
還同地段28-1地號之土地如附圖所示Ａ部分之日止，按月給付原
告新臺幣柒佰肆拾伍元。
訴訟費用由被告負擔。
本判決於原告以新臺幣參拾捌萬伍仟元為被告供擔保後，得假執
行。
    事  實  及  理  由
甲、程序方面：
    按訴狀送達後，原告固不得將原訴變更或追加他訴，但請求
    之基礎事實同一者；擴張或減縮應受判決事項之聲明者，不
    在此限，民事訴訟法第255 條第1 項第2 、3 款定有明文。
    本件原告起訴第一項聲明請求被告應給付新臺幣（下同）86
    萬8,476 元，嗣被告占用之面積經地政事務所複丈後，其中
    臺北市○○段○○段31地號增加2 平方公尺，且被告已繳清
    28-1地號、38地號94年1 、2 月之補償金，28-1地號並已繳
    至94年6 月，31地號土地溯及自85年11月1 日開始計算不當
    得利，擴張其聲明為被告應給付91萬2,232 元，及自94年3
    月1 日、94年7 月1 日起每月之使用補償金，其擴張之聲明
    仍係基於不當得利法律關係，且請求之事實同一，徵諸首開
    說明，無庸被告同意，應予准許，合先敘明。
乙、實體方面：
壹、原告主張：
? ? 台北市○○區○○段二小段第31、28-1、38地號土地（下稱
    系爭土地）係屬國有，由原告管理，被告未經核准亦未繳納
    任何費用，其所有之臺北市○○○路○段78巷8 弄32號磚造
    平房及屋頂加蓋鐵皮屋自85年11月1 日、85年8 月起即占用
    31地號如附圖所示Ｂ部分（房屋部分占用面積為31平方公尺
    、遮雨棚部分占用面積為11平方公尺），另房屋部分占用同
    地段38、28-1地號如附圖所示Ｃ、Ａ部分（面積各為0.5 平
    方公尺、3 平方公尺）。31地號從未繳納，起訴後始繳納?3
    ?8地號之使用補償金至94年2 月28日，28-1地號部分繳納至
    94年6 月30日，被告獲有未付租金而使用之利益，致國庫利
    益受損，係屬不當得利，依財政部訂頒之「國有非公用不動
    產被占用處理要點」第6 點「占用期間使用補償金，應按行
    政院核定之租金率計算，向實際占用人追收」暨行政院函示
    國有出租基地自82年7 月1 日起，一律依照土地申報地價年
    息百分之五計收租金，爰依民法第179 條規定請求返還不當
    得利，並聲明(一)被告應給付原告91萬2,232 元，及自原支付
    命令送達翌日（94年7 月12日）起至清償日止，按年息百分
    之五計算之利息；並應分別自94年3 月1 日起至返還坐落臺
    北市○○區○○段二小段?3?1、38地號土地如附圖所示Ｂ、
    Ｃ部分（面積為?4?2平方公尺、?0?.?5平方公尺），及自?9
    ?4年7 月1 日起至返還同地段28-1地號土地如附圖所示Ａ部
    分（面積3 平方公尺），每平方公尺按月給付原告不當得利
    補償金；(二)原告願供擔保，請准宣告假執行。
貳、被告答辯：
? ? 伊居住在眷村，自80年9 月30日拍賣取得建物，沒有買土地
    ，94年7 月份繳94年2 月份的，之後，就沒有寄通知叫伊繳
    納。請求原告不要請求31地號10平方公尺遮雨棚部分，伊回
    去會拆除，另31地號土地房屋占用部分請原告只請求五年補
    償金。85年11月1 日照片，是伊房子壞掉後整修，當時完全
    沒有遮雨棚，遮雨棚部分伊是86年向市政府申請同意後才整
    修，86年8 月26日才蓋好遮雨棚。並聲明：駁回原告之訴。
、本院得心證理由：
一、原告主張系爭土地為國有，原告為管理機關之事實，業據原
    告提出系爭土地土地登記謄本三紙在卷可稽，並為被告所不
    爭執；又被告所有之臺北市○○○路○段78巷8 弄32號磚造
    平房及屋頂加蓋鐵皮屋占用系爭土地之面積，經臺北市大安
    區地政事務所測量，其占用系爭土地31、38、28-1地號如附
    圖所示Ｂ、Ｃ、Ａ部分之面積，各為42平方公尺、0.5 平方
    公尺、3 平方公尺，亦為雙方所不爭執，並有複丈成果圖在
    卷可憑，是此部分原告主張之事實，堪信為真實。惟被告抗
    辯其占用系爭土地?3?1地號之時間點遮雨棚部分自?8?6年8
    月26日才蓋好，系爭房屋自86年8 月起才開始占用等語，是
    本件爭點應為：(一)被告占用系爭?3?1地號土地之面積及其起
    迄時點；(二)原告請求之金額是否適當？茲分述如下：
(一)、被告占用系爭31地號土地之面積及其起迄時點：
    原告主張被告所有之上開房屋遮雨棚部分占用系爭31地號土
    地11平方公尺，房屋側面部分占用系爭31地號土地31平方公
    尺之事實，業經原告陳明在卷，並有複丈成果圖在卷可稽，
    被告亦不爭執。又原告主張被告之房屋側面部分自85年11月
    1 日開始占用系爭土地之事實，經被告於本院審理時自認伊
    86 年7月3 日拍攝之照片沒有遮雨棚，85年11月1 日房屋壞
    掉後整修，完全沒有遮雨棚，伊86年8 月26日才蓋好遮雨棚
    等語（見本院95年1 月2 日筆錄），是被告所有之系爭房屋
    側面部分自85年11月1 日起占用系爭土地31平方公尺之事實
    ，應堪認定。雖被告嗣後以其說錯為由撤銷房屋於85年11月
    1 日整修（即表示已占用）之自認，改稱自86年8 月26日才
    開始占用云云。惟自認之撤銷，以自認人能證明與事實不符
    ，或經他造同意者，始得為之，民事訴訟法第279 條第3 項
    定有明文，被告未能舉證證明上開自認與事實不符，且原告
    亦未同意被告撤銷上開自認，是被告所有之上開房屋側面部
    分自85年11月1 日起占用系爭31地號土地31平方公尺之事實
    ，應堪認定，被告所辯，並不可採。至原告主張被告之遮雨
    棚自85年8 月占用系爭31地號土地11平方公尺云云，此部分
    已為被告否認，並辯稱伊自86年8 月26日才蓋好遮雨棚，開
    始占用等語，原告自承並無證據證明被告自85年8 月即開始
    占用，是原告請求遮雨棚部分自85年?8月起計算之不當得利
    ，尚屬無據。被告之遮雨棚自86年8 月26日開始占用系爭土
    地31地號11平方公尺之事實，亦堪認定。又被告抗辯請求原
    告不請求?3?1地號10平方公尺遮雨棚部分，伊回去會拆除；
    房屋占用部分請原告只請求五年補償金，惟原告既為權利人
    ，除被告抗辯其有行使權利障礙事由外，原告行使權利為其
    既有權，依其意願自由決定之，且本件被告並未提出原告有
    何行使權利障礙事由，故被告請求原告減少請求，並無依據
    ，其抗辯亦無理由。
(二)、原告請求之金額是否適當？
    按無權占有他人土地，可能獲得相當於租金之利益，為社會
    通常之觀念。其依不當得利之法則請求返還不當得利，以無
    法律上之原因而受利益，致他人受有損害為其要件，故得請
    求返還之範圍，固應以對方所受之利益為度，非以請求人所
    受損害若干為準，有本院最高法院61年台上字第1695號判例
    可資參照。又民法第179 條前段規定，無法律上之原因而受
    利益，致他人受損害者，應返還其利益。土地法第?9?7條第
    ?1項規定，城市地方房屋之租金，以不超過土地及其建築物
    申報總價年息百分之十為限。原告占用系爭土地如附圖所示
    Ｂ、Ｃ、Ａ部分，面積各42、0.5 及3 平方公尺，已如前述
    ，本院考量系爭土地位於台北市精華區，距離捷運大安站步
    行5 、6 分鐘路程，附近有大安高工，有74等多路公車路線
    ，交通便利，應認原告主張按申報地價年息百分之五計算不
    當得利，尚屬合理，應予准許。從而，被告占用系爭土地所
    獲之不當得利計算如下：31地號部分，房屋側面部分?3?1平
    方公尺（自85年11月1 日至94年2 月28日）、遮雨棚部分11
    平方公尺（自86年8 月26日至94年2 月28日），合計原告可
    請求之金額合計為995,186 元（計算式詳如附表）。又原告
    請求被告自94年3 月1 日起至返還同地段31、38地號土地如
    附圖所示Ｂ、Ｃ部分（面積為?4?2平方公尺、?0?.?5平方公
    尺），應按月給付原告10,554元（計算式：42.5平方公尺×
    59600 ×0.05÷12＝10554.2 ，元以下四捨五入）；及自94
    年7 月1 日起至返還同地段28-1地號土地如附圖所示Ａ部分
    （面積3 平方公尺），應按月給付原告745 元（計算式：3
    平方公尺×59600 ×0.05÷12＝745）， 依上說明，亦應准
    許。
二、綜上所述，原告依據不當得利返還請求權請求被告應給付原
    告91萬2,322 元（小於其可請求之金額），及自支付命令送
    達翌日起（即94年7 月12日）至清償日止，按年息百分之五
    計算之利息；並應自94年3 月1 日起至返還同地段31、38地
    號土地如附圖所示Ｂ、Ｃ部分之日止，按月給付原告10,554
     元 ；及自94年7 月1 日起至返還同地段28-1地號土地如附
    圖所示Ａ部分之日止，按月給付原告745 元，合於法律規定
    ，應予准許。
三、原告陳明願供擔保以代釋明，聲請宣告假執行，合於法律規
    定，爰酌定相當擔保金額，准予宣告假執行。
四、因本案事證已臻明確，雙方其餘主張陳述及所提之證據，均
    毋庸再予審酌，附此說明。
五、結論：原告之訴為有理由，依民事訴訟法第78條、第390 條
    第2 項判決如主文。
中    華    民    國    95    年    1     月    27    日
                  民事第六庭    法  官  楊晉佳
以上正本係照原本作成。
如對本判決上訴，須於判決送達後20日內向本院提出上訴狀。
中    華    民    國    95    年    1     月    27    日
                                書記官  朱俶伶
附表：被告占用系爭土地不當得利之計算：
系爭31地號土地部分：
(1)、房屋側面部分占用31平方公尺，自85年11月1 日至86年6 月
    30 日 ，公告地價每平方公尺53,300元，共?8個月；自86年
    7 月1 日至89年6 月30日，公告地價每平方公尺57,500元，
    共36 個 月；自89年7 月1 日至92年12月31日，公告地價每
    平方公尺59,400元，共42個月；自93年1 月1 日起至94年2
    月28日，公告地價每平方公尺59,600元，共14個月，依申報
    地價年息百分之五計算，原告可請求之金額合計為752,474
    元（55076.8 ＋267375.6＋322245＋107776.2＝752473.6，
    元以下四捨五入）。
(2)、遮雨棚部分占用11平方公尺，自86年8 月26日至89年6 月30
    日，公告地價每平方公尺57,500元，共34個月6 日；自89年
    7 月1 日至92年12月31日，公告地價每平方公尺59,400 元
    ，共42個月；自93年1 月1 日起至94年2 月28日，公告地價
    每平方公尺59,600元，共14個月，原告可請求之金額合計為
    242,712 元（90123.5 ＋1143 4 5＋38243.8 ＝242712.3，
    元以下四捨五入）。


司法院資訊處製作；財團法人民間司法改革基金會備份。
